【裁判字號】    95,訴,323
【裁判日期】    950606
【裁判案由】    返還獎金等
【裁判全文】
臺灣臺南地方法院民事判決               95年度訴字第323號
原      告  甲○○○保險股份有限公司
法定代理人  丁○○
訴訟代理人  戊○○
被      告  乙○○
            丙○○
上列當事人間請求返還獎金等事件，經本院於民國95年5月29日
言詞辯論終結，判決如下：
    主      文
被告乙○○應給付原告新臺幣捌拾萬捌仟捌佰陸拾捌元，及自民
國九十五年五月十七日起至清償日止，按年息百分之五計算之利
息。
原告其餘之訴駁回。
訴訟費用除減縮部分外，由被告乙○○負擔百分之九十五，餘由
原告負擔。
    事實及理由
壹、程序方面：
一、按訴狀送達後，原告不得將原訴變更或追加他訴。但請求之
    基礎事實同一，或擴張或減縮應受判決事項之聲明者，不在
    此限，民事訴訟法第255條第1項第2、3款定有明文。經查，
    本件原告起訴時其訴之聲明第一項請求：「被告應連帶給付
    原告新臺幣（下同）825,368元，及自起訴狀繕本送達翌日
    起至清償日止，按年息百分之5計算之利息。」其中就菁英
    會議相關費用部分，請求被告應連帶給付原告46,500元及法
    定遲延利息，嗣於本院民國95年5月24日言詞辯論期日，當
    庭提出陳報暨聲請書狀，就菁英會議相關費用部分，減縮為
    請求被告應連帶給付原告30,000元及法定遲延利息，並減縮
    訴之聲明第一項為請求：「被告應連帶給付原告新臺幣（下
    同）808,868元，及自起訴狀繕本送達翌日起至清償日止，
    按年息百分之5計算之利息。」查原告上述所為聲明之減縮
    ，請求之基礎事實同一, 且係減縮應受判決事項之聲明，參
    諸上開規定，自為法之所許，先予敘明。
二、本件被告均未於言詞辯論期日到場，核無民事訴訟法第386
    條所列各款情形，爰依原告之聲請，由其一造辯論而為判決
    。
貳、實體方面：
一、本件原告起訴主張：
（一）緣被告乙○○自92年8月4日起擔任原告所屬業務主任，負
      責保險招攬等工作，兩造間訂有承攬契約書及聘僱契約。
      前開承攬契約第5條明訂本契約之條款及相關附件各項約
      定或辦法均為本承攬契約之構成部分，原告因業務需要，
      得隨時修訂本契約附件各該約定或辦法之內容，但應於營
      業場所揭示，始得適用。本契約如有未盡事宜，悉依中華
      民國有關法令辦理。」而聘僱契約第5條亦明訂：原告對
      於附件之業務人員工作規則、業務主管考核標準及業務主
      管報酬支給標準，得依業務需要或配合法令規定隨時增刪
      修訂之，於經依程序公告後生效。」合先敘明。
（二）玆因被告乙○○所招攬編號第00000000、00000000、0000
      0000、00000000、00000000、00000000、00000000、0000
      0000、00000000、00000000、00000000、00000000、0000
      0000、00000000、00000000、00000000、00000000及0000
      0000號保險契約之要保人撤銷保險契約，經原告退還保費
      予各該要保人，而被告乙○○因招攬上開保險契約，分別
      於93、94年1月間自原告所受領之承攬獎金、額外承攬獎
      金、業績獎金、增員獎金及菁英會議獲獎資格相關費用等
      報酬，自應返還原告。其請求依據及各項金額如下:
  １、首按承攬契約書第2條第1項明訂: 『被告需將有要保意願
      客戶簽妥之要保書及首期保險費轉交予原告，經原告同意
      承保且保險契約效力確定後，被告始得按契釣附件一「保
      險招攬報酬支給標準支領報酬』，被告乙○○所招攬之第
      00000000、00000000、00000000、00000000、00000000及
      00000000號等保險契約前經原告同意承保，並發放承攬獎
      金及額外承攬獎金共計524,710元予乙○○；依承攬契約
      書同條第3項：「被告所承攬之保險契約若有無效、經撤
      銷、解除或終止等事由致保險契約失其效力且原告已退還
      要保人所繳保險費時，被告不得請領該承攬報酬，已收受
      之承攬報酬應即返還原告，被告離職後亦同。」，故被告
      乙○○自應依上開契約約定返還前已受領之承攬金及額
      外承攬金524,710元予原告。
  ２、次依原告89年1月11日誠執字第89007號函公告之「各項津
      貼待遇核發辦法」第二 (一)及 (二)條規定，被告乙○○
      因其本人及其所屬業務員招攬之第00000000、  00000000
      、00000000、00000000、00000000、00000000、00000000
      、00000000、00000000、00000000、00000000、00000000
      、00000000、00000000、00000000、00000000、00000000
      及00000000號等保險契約，業已分別領取業績獎金190,32
      8元及增員獎金138,252元共計328,580元。依該公告第二
      、(一)條第5項: 「若因契撤而致當月產生負業績時則逐
      月依之前核發狀況百分比 (%)扣回。」就業務員所招攬之
      保險，原告公司核保通過後即列入當月所謂之「正項業績
      」，原告公司即依相關規定核算應發放予被告各項獎金。
      嗣該保險契約如因契撤等情形，經原告返還保費予保戶，
      則於契撤當月列入原招攬業務員之「負項業績」，即各該
      保單前已發放之佣金等款項，業務員應依核發時之比例如
      數返還。次按民法第179條規定，無法律上之原因而受利
      益，致他人受損害者，應返還其利益; 雖有法律上之原因
      ，而其後已不存在者，亦同。被告乙○○依上開公告約定
      及民法第179條後段規定自應返還上開業績金及增員
      金予原告。
  ３、另依原告92年11月26日保誠執920374號公告之「93年菁英
      會議競賽辦法」及93年11月25日公告之「94年菁英會議競
      賽辦法」，因被告乙○○符合「93年菁英會議競賽辦法」
      第2條「各級會員競賽標準」業務主任組之高級會議所訂
      業績4個月達成總保費2,000,000元，且承保件數達16件以
      上之條件標準，參加由原告公司於93年7月間支出相關費
      用30,000元赴上海高級會員團；惟被告乙○○嗣於94年間
      因不當招攬，上開保戶撤銷相關工作月間之保險契約業績
      後，實際上未達參加93年菁英會議高級會員團責格，故依
      前開93年菁英會議辦法第壹、五條之規定應返還相關費用
      並取消資格；至其94年度菁英會議資格，經查未因保戶撤
      銷保險契約而受影響，故被告乙○○應返還93年菁英會議
      相關費用30,000元
（三）綜上所述，被告乙○○應返還原告共計883,290元，經與
      原告應給付予被告乙○○之薪資74,422元相抵後，仍有
      808,868元尚未獲返還。
（四）被告丙○○於92年7月10日簽立員工保證書，保證被告乙
      ○○於原告公司服務期間，恪遵政府法令暨原告各種公司
      規章，如有任何違背之情事或其他侵害原告公司或第三人
      之行為，致原告公司蒙受損害或損失時，丙○○願負連帶
      保證責任，無條件立即如數賠償，並願放棄先訴抗辯權，
      其性質係擔任連帶保證人，就被告乙○○因違反承攬業務
      人員招攬行銷管理規章第二章第(12)條:「承攬業務人員
      應正確解釋保險商品及保單條款，不得以保費回扣、非保
      單之利益、誇大不實之話術或其他不正當之行為促使他人
      購買保險、轉換保單、解約，或造成保單停 (失)效或退
      保等，····。」之規定而不當招攬，經保戶撤銷系爭
      保險契約，致原告受有損害，依約應負連帶保證責任，無
      條件如數賠償，被告丙○○就被告乙○○應返還原告之承
      攬獎金、額外承攬獎金、業績獎金、增員獎金及菁英會議
      獲獎資格相關費用合計808,868元，應負連帶清償責任。
（五）爰依契約約定、民法第179條後段、員工保證書，提起本
      件訴訟等情。並聲明：被告應連帶給付原告808,868元，
      及自起訴狀繕本送達翌日起至清償日止，按年息百分之5
      計算之利息。
二、被告均未於言詞辯論期日到場，亦未提出書狀作何聲明或陳
    述。
三、得心證之理由：
（一）就被告乙○○部分，原告主張之事實，業據原告提出業務
      津貼明細表、承攬契約書、保險招攬報酬支給標準、聘僱
      契約書、原告公司誠執字第89007號函、各職級津貼待遇
      規定、業績金規定、增員金規定、原告公司92年11月
      26日保誠執920374號公告、原告公司93年菁英會議競賽辦
      法、原告公司93年11月25日保誠執930367號公告、原告公
      司94年菁英會議競賽辦法、乙○○追佣案件之保單明細表
      、菁英資格出團機票存根為證，核屬相符。被告乙○○未
      於言詞辯論期日到場爭執，復未提出任何書狀或證據資料
      以供本院審酌，依上開證據，自堪信原告之主張為真正。
（二）從而，原告依契約約定、民法第179條後段規定，請求被
      告乙○○應給付原告808,868元，及自起訴狀繕本送達翌
      日即95年5月17日起至清償日止，按年息百分之5計算之利
      息，即屬有據，應予准許。
（三）就被告丙○○部分，原告主張被告丙○○於92年7月10日
      與原告簽立員工保證書，保證被告乙○○於原告公司服務
      期間，恪遵政府法令暨原告各種公司規章，如有任何違背
      之情事或其他侵害原告公司或第三人之行為，致原告公司
      蒙受損害或損失時，被告丙○○願負連帶保證責任，無條
      件立即如數賠償，並願放棄先訴抗辯權等情，雖據原告提
      出員工保證書為證，堪信為真正。惟查，依上開約定內容
      ，應以被告乙○○有違背原告公司各種規章，或侵害原告
      公司，或侵害第三人之行為，致原告公司蒙受損害或損失
      時，被告丙○○始負連帶賠償責任。查本件原告係主張被
      告乙○○所招攬前述保險契約之要保人撤銷保險契約，經
      原告退還保費予各該要保人，而被告乙○○因招攬上開保
      險契約，分別於93、94年1 月間自原告所受領之承攬獎金
      、額外承攬獎金、業績獎金、增員獎金及菁英會議獲獎資
      格相關費用，依契約及民法第179條後段規請求被告乙○
      ○返還，難認被告乙○○有何違背原告公司各種規章，或
      侵害原告公司，或侵害第三人之行為，自無適用上開員工
      保證書之餘地，被告丙○○就被告乙○○應返還原告之上
      開金及費用，自無連帶返還義務。原告雖另陳稱：被告
      乙○○係因違反承攬業務人員招攬行銷管理規章第二章第
      (12)條: 「承攬業務人員應正確解釋保險商品及保單條款
      ，不得以保費回扣、非保單之利益、誇大不實之話術或其
      他不正當之行為促使他人購買保險、轉換保單、解約，或
      造成保單停 (失)效或退保等，····。」之規定而不
      當招攬，經保戶撤銷系爭保險契約，致原告受有損害云云
      ，未據原告舉出任何證據以實其說，空言主張，自難遽信
      。
（四）因之，原告依員工保證書之約定，請求被告丙○○應與被
      告乙○○連帶負返還上開金及費用之義務，即乏所據，
      不能准許。
四、據上論結，本件原告之訴為一部有理由、一部無理由，依民
    事訴訟法第385條第1項前段、第78條、第79條，判決如主文
    。
中    華    民    國    95    年    6     月    6     日
                  民事第四庭    法  官  鄭彩鳳
以上正本係照原本作成。
如對本判決上訴，須於判決送達後20日內向本院提出上訴狀。
中    華    民    國    95    年    6     月    6     日
                                書記官  凌昇裕


司法院資訊處製作；財團法人民間司法改革基金會備份。
